【裁判字號】    96,醫,4
【裁判日期】    980727
【裁判案由】    侵權行為損害賠償等
【裁判全文】
臺灣宜蘭地方法院民事判決                 96年度醫字第4號
原      告  丙○○
訴訟代理人  吳振東律師
複代理人    丁○○
被      告  財團法人天主教靈醫會羅東聖母醫院
法定代理人  甲○○
被      告  乙○○
共      同
訴訟代理人  林世超律師
上列當事人間侵權行為損害賠償事件，本院於民國98年7月8日言
詞辯論終結，判決如下：
    主  文
原告之訴及假執行之聲請均駁回。
訴訟費用新台幣柒萬陸仟柒佰拾伍元由原告負擔。
    事  實  及  理  由
甲、程序方面：
    本件原告起訴時原列被告財團法人天主教靈醫會羅東聖母醫
    院（下稱羅東聖母醫院）之法定代理人為呂道南，然被告羅
    東聖母醫院法定代理人實為甲○○，有被告提出之醫療機構
    開業執照為證（本院卷1第19頁），應予更正，先此敘明。
乙、實體方面：
一、原告起訴意旨：
(一)、原告於民國94年6月20日，赴被告羅東聖母醫院健康檢查，
    由被告乙○○醫生主治，施行腹部超音波及電腦斷層掃瞄檢
    查，兩造間因之成立醫療契約。乙○○診察後表示，原告之
    總膽管擴大，疑似膽結石，須做內視鏡檢查，由乙○○安排
    於翌（21）日下午16時做膽管攝影。原告於21日下午16時依
    約前往，因乙○○門診病患多，延至5時許始為原告診察。
    乙○○為執行醫療業之人，明知膽管內視鏡檢查，稍有不慎
    ，即有造成總膽管末梢破裂之危險，乃其應注意，能注意，
    而疏未注意，匆忙中為原告做完膽管攝影（內視鏡）檢查，
    表示已順便取出原告膽管中約3mm之結石，原告只需稍事休
    息並領藥後，即可返家休養，3日後再回診。嗣原告於超音
    波室休息時，腹部開始劇烈疼痛，持續嘔吐膽汁。乙○○診
    察後，建議原告住院觀察。原告住院後，其症狀未改善，反
    而疼痛加劇，為此多次向乙○○反應。乃乙○○除為原告施
    打止痛劑外，並未針對症狀做進一步檢查。迨同年月23日上
    午，原告已出現呼吸急促、腹部浮腫等症狀，乙○○查房時
    僅表示：「這是正常疼痛，沒什麼問題。」中午時分，原告
    全身疼痛難捱，原告之配偶林肇煌到門診請乙○○處理，乙
    ○○猶表示：「安啦！不會有問題。」林肇煌乃轉請其他住
    院醫師處理，該住院醫師看診後，對原告施做斷層掃瞄。乙
    ○○看過斷層掃瞄片後，表示：「有腹膜炎，起因是膽汁逆
    流至胰臟，導致胰臟發炎。」並建議再住院一星期，打抗生
    素繼續觀察。林肇煌見情況不對，乃請求乙○○立刻將原告
    轉至國立台灣大學醫學院附設醫院（下稱台大醫院）就醫。
    乃乙○○不願意，而要求原告辦理自動出院手續。以上各情
    ，有羅東聖母醫院門診處方明細、單一劑量處方箋、入院記
    錄、病程記錄單、會診單、放射科檢查報告單、血液檢查報
    告、急生化檢體報告、入院護理病、出院護理病、護理記錄
    、自動出院切結書等（證一）可稽。被告乙○○為羅東聖母
    醫院之受僱人，為其執行醫療業務之使用人，依民法第224
    條前段規定，被告羅東聖母醫院就被告乙○○之醫療過失應
    負同一責任。94年6月23日晚上20時許，原告由配偶林肇煌
    隨救護車護送至台大醫院，已呈昏迷狀態。該醫院急診室醫
    護人員經初步診察後，火速將原告送入重症急診室；經檢視
    羅東聖母醫院之斷層掃瞄片後，表示當時原告腹腔內多數內
    臟器官已被膽汁侵蝕，有器官穿孔，出現敗血性休克、腎臟
    及心臟衰竭現象，須立刻施行手術，其成功率僅有5%。旋經
    緊急手術，剖腹探查，發現原告有共通管破裂併上升結腸及
    遠端迴腸缺血性壞死、後腹腔及肛門直腸膿瘍併直腸穿孔等
    症狀，而做Whipple氏（即胰頭及十二指腸切除）手術，併
    右大腸切除及小腸造口術T管引流後，始幸保住生命。術後
    轉至加護病房，於7月13日轉至一般病房，於8月22日施行後
    腹腔膿瘍清創術併大腸造口及小腸造口關閉，術後轉至加護
    病房，於8月23日再次開刀進入勘查，於9月2日轉入一般病
    房，目前仍在家療養中。以上各情，有台大醫院診斷證明書
    、病歷及出院病歷摘要（證二、三、四）足憑。原告之上開
    嚴重病症，已達刑法第10條第4項第6款之重傷害程度，且係
    被告乙○○之過失行為所致，二者間自有相當因果關係。原
    告已以被告乙○○涉犯刑法第284條第2項之業務過失傷害人
    致重傷罪嫌，向台灣宜蘭地方法院檢察署提出告訴。
(二)、按因故意或過失，不法侵害他人之權利者，負損害賠償責任
    ；不法侵害他人之身體或健康者，對於被害人因此喪失或減
    少勞動能力，或增加生活上之需要時，應負損害賠償責任；
    不法侵害他人之身體或健康，而情節重大者，被害人雖非財
    產上之損害，亦得請求賠償相當之金額；受僱人因執行職務
    ，不法侵害他人之權利者，由僱用人與行為人連帶負損害賠
    償責任，民法第184條第1項前段、第193條第1項、第195條
    第1項前段及第188條第1項前段分別定有明文。本件被告乙
    ○○因執行職務時不法侵害原告之權利，致原告受有損害，
    應負侵權行為損害賠償責任，而被告羅東聖母醫院為乙○○
    之僱用人，應與之負連帶賠償責任。又依民法第224條前段
    、第227條、第227條之1、第535條、第544條規定，被告羅
    東聖母醫院亦應負醫療過失之債務不履行（不完全給付）責
    任。原告爰依上開規定，請求被告羅東聖母醫院與乙○○連
    帶賠償原告所受之損害新台幣（下同)7,193,247 元。茲將
    請求事項分述如下：
１、醫療費部分2,072,483元：原告因被告乙○○之上開醫療過
    失行為，致受有上述傷害，先後經台大醫院、羅東博愛醫院
    治療，已支出醫療費用1,257,349元（證六）。又原告所受
    腸胃、膽、胰臟等器官失能之損害，經台大醫院診斷，認定
    會造成終生之器官失能，而須終生服藥治療。經初估每年至
    少需支出醫療費36,000元，以原告受此損害當時為45歲，依
    內政部93年度台閩地區簡易生命表（證七）所示，尚有41.4
    年壽命，扣除前述期間之醫療費，再依霍夫曼氏計算法扣除
    中間利息後，被告就未來醫療費用部分應一次給付原告
    815,134元。
２、增加生活上之需要部分923,609元：
(1)、看護費809,000元：原告轉至台大醫院急診時，已呈昏迷狀
    態，經治療後，身體狀況雖略有改善，但無法自己起身，行
    動不便，凡事胥賴他人照料。原告住院180天，扣除在加護
    病房期間，其餘142天須僱用專業看護24小時照護，每日看
    護費2,000元，計支出284,000元（證八）。又原告於台大醫
    院就診期間，病情甚為嚴重，僱用專業看護一人照護猶感不
    足，乃另由原告配偶林肇煌與胞姊張美能輪流到院協助，或
    在家照護子女及協助家務，原告因之支付張美能每月25,000
    元，迄96年4月30日止計已支出525,000元（證九）。
(2)、醫療用品92,707元：原告因被告乙○○之上開醫療過失，致
    經切除胰頭、十二指腸、胰臟，並作繞道及大腸造口手術，
    每月固定須購買造口清潔護理用品，且其腸臟器官大部分遭
    切除，功能大減，須依靠隆血糖藥、胰島素、酵素等藥劑補
    充之（俱屬健保不給付），迄今已支出92,707元（證十）。
(3)、交通費21,902元原告因赴醫院就診，而支出車資及停車費計
    21,902元（證十一）。
３、減少勞動力損失部分2,645,964元：原告原與其配偶林肇煌
    共同經營吉恩企業行，擔任會計及行政事務，每月薪資25,
    000元（證十二）；因被告之上開醫療過失行為，致有21個
    月未能工作，迄96年3月底起始能從事短時間且較輕鬆之文
    書工作，但其能勝任之工作時數銳減，經計算該21個月之勞
    動能力損失為525,000元（25,000*21=525,000）。又原告因
    該醫療過失而受有上開傷害，已難以治癒，依勞工保險殘廢
    給付標準表，相當於胸腹部臟器障害，屬殘廢等級之第七級
    。參酌原告之學歷，工作性質為長時間，高精細度之工作，
    其勞動力減少約69.21%（證十三）。原告自得請求被告賠償
    其自96年４月１日起至109年6月16日年滿60歲止之13年勞動
    能力損失2,120,964元。
４、精神慰藉金部分200萬元：原告受有上開傷害，已達殘廢程
    度（見證十三），而喪失大部分勞動力，且爾後已無法正常
    生活或料理家務，闔家生活秩序大亂，每月猶需回診並支出
    龐大醫藥費用。是原告所遭受肉體上及精神上之煎熬與痛苦
    ，殊非筆墨所能形容，爰請求非財產上之損害200萬元，聊
    資慰藉。
(三)、被告乙○○對原告所施作之醫療過程顯有疏失：
１、被告乙○○於94年6月21日，在被告羅東聖母醫院，對於原
    告所施作之內視鏡膽管攝影檢查，應盡其專業人員之注意義
    務，因內視鏡檢查機器之操作，如稍有疏失，即有造成總膽
    管或其末梢破裂之危險，但並非必然會造成膽管之破裂或併
    發感染。又總膽管內視鏡檢查過程中，如因操作不慎而造成
    總膽管或其末梢破裂之情事發生時，雖非可由內視鏡檢查之
    顯示螢幕即時發現之，亦可於術中Ｘ光影像來判斷，而採取
    及時必要之醫療處置，此由財團法人長庚紀念醫院林口分院
    98 年1月23日 (97)長庚院法字第0037號復鈞院函所檢附待
    鑑定事項之回覆第2項所載「臨床上，施行乳突切開後之併
    發症，如破裂、穿孔等，於內視鏡檢查不一定可以看到明顯
    異常，通常需要術中之Ｘ光影像來判斷....。」等語觀之，
    即可明瞭。乃本件被告乙○○辯稱：施作膽管內視鏡之檢查
    ，必伴隨有膽管破裂及併發感染之危險，自與常情有違，且
    非事實；否則，必無人敢於接受該項檢查。況如前述，乙○
    ○為原告施作膽管內視鏡檢查之操作過程中，因操作不當，
    造成原告之總膽管末梢破裂，當時，祇要稍加注意顯示瑩幕
    ，即可發現並及時加以必要之處理，但其於檢查過程中因漫
    不經心，未發現有膽管破裂情事，致未能採取及時必要之醫
    療措施。乙○○於匆忙中為原告做完膽管攝影檢查後，表示
    其已順便取出膽管中約3mm之結石，原告只要稍事休息並領
    藥後，即可返家休養，三日後再回診。嗣原告於超音波室休
    息時，腹部開始劇烈疼痛，且持續嘔吐出膽汁, 乙○○始建
    議原告住院觀察。
２、被告乙○○為原告施作手術之前，既有膽道內視鏡檢有一定
    比例併發症之預見，其對於原告術中或術後所呈現之各種症
    狀，自應謹慎嚴密地加以觀察與監控。被告係為原告施作膽
    道內視鏡之操作者，其為原告施行乳突切開取石術之時，就
    所為穿孔之大小及原告之膽汁是否成功引流等情，尤應注意
    。因此，原告於94年6月21日下午經施作膽管內視鏡檢後，
    在羅東聖母醫院超音波室時，已呈現劇烈疼痛並持續嘔吐膽
    汁之反應。被告乙○○為原告診察後，雖建議原告住院觀察
    ；但原告之腹痛症狀，至翌日非但未見改善，反而疼痛加劇
    。原告為此多次向乙○○反應，乙○○當時應注意針對原告
    反應之症狀，詳細檢查是否因膽管破裂或其他器官併發症所
    引起？惟其怠於為之，僅為原告施打止痛劑等藥物。迨第三
    日，原告已出現呼吸急促、腹部浮腫等症狀時，乙○○於早
    上查房時，猶向原告之配偶林肇煌表示，此等症狀為正常疼
    痛；於同日中午，依其他醫師對原告施作之斷層掃描片，已
    診斷出原告罹患腹膜炎時，乙○○猶建議原告再住院一週，
    繼續施打抗生素並持續觀察，已如前述。由此可見被告乙○
    ○於發現原告之總膽管末梢破裂、膽汁嚴重外流現象之後，
    其所為之病情判斷顯有嚴重錯誤，因之其所採取之醫療措施
    殊嫌不足，致原告受有重傷害之結果。
(四)、行政院衛生署醫事審議委員會就本件糾紛之鑑定殊嫌率斷：
    被告乙○○對原告所施之上開醫療行為，經臺灣宜蘭地方法
    院檢察署就上開內視鏡檢查操作過程，及就原告之總膽管末
    梢破裂後之醫療處置，是否有應注意能注意而不注意之過失
    等情，送請行政院衛生署醫事審議委員會（下稱醫審會）鑑
    定，該委員會略以：乙○○對於原告所施作之內視鏡膽管攝
    影檢查，原伴有膽管破裂併發感染等風險，其於事後發現原
    告之總膽管末梢破裂後，所採取之醫療措施，符合一般醫療
    常規，因認並無過失，無非係以乙○○答辯所稱：施作膽管
    內視鏡之檢查，必伴隨有膽管破裂及併發感染之危險，且於
    檢查過程中未發現有膽管破裂情事云云，為其依據，並未就
    全部事實加以審酌，而嫌率斷，難昭折服。
(五)、被告乙○○於發現原告膽管末梢破裂後，所採取之醫療措施
    嚴重不足，且與一般醫療常規不符，自有過失：依卷內羅東
    聖母醫院之病程記錄單及會診單顯示，原告於同年月23日已
    有嚴重腹水（甚有可能為膽汁）現象。又因膽汁具有嚴重腐
    蝕性，可能會侵蝕其他內臟。且經會診該院外科周桔源醫師
    ，周醫師已診斷出原告有腹脹、腹膜炎等症狀，並建議情況
    如未改善，應即轉院（原證14）。至此，已可判斷原告當時
    已罹患化學性腹膜炎，且其情形嚴重，有必要採取進一步醫
    療措施，或即轉送醫療中心或其他醫院治療。又依被告羅東
    聖母醫院於同日對原告抽血所做之急生化檢驗報告觀之，當
    時原告之胰臟酵素指數為1410，已屬危險程度（見原證15）
    ，並由上開嚴重腹水現象有可能為膽汁外流之症狀，應可判
    斷當時原告之胰臟已遭膽汁侵蝕，始會有胰臟酵素指數偏高
    至危險程度之現象。乃被告乙○○當時猶建議原告做胃鏡檢
    查（見原證16），並再住院注射抗生素治療觀察。經原告之
    配偶林肇煌反對，並要求乙○○將原告轉院治療，但其猶以
    原告當時病情穩定而拒絕，經再三要求，始同意由原告以自
    動出院方式辦理（見原證17）。原告於6月23日晚上8時許，
    由配偶林肇煌隨救護車護送至台大醫院時，已呈昏迷狀態。
    該醫院急診室醫護人員經初步診察後，火速將原告送入重症
    急診病房；經檢視林肇煌從羅東聖母醫院帶去之斷層掃瞄片
    後，表示原告腹腔內多數內臟器官已被膽汁侵蝕，須立刻施
    行手術。經台大醫院醫師緊急手術，剖腹探查，發現原告有
    共通管破裂併上升結腸及遠端腸缺血性壞死、後腹腔及肛
    門直腸膿瘍併直腸穿孔等症狀，而做Whipple氏 (即胰頭及
    十二指腸切除）手術, 併右大腸切除及小腸造口術Ｔ管引流
    後，始保住生命。由上足見被告乙○○於發現告原告之總膽
    管末梢破裂，膽汁有嚴重外流現象後，其所為之病情判斷有
    嚴重錯誤，因之其所採取之醫療措施亦殊嫌不足，致原告受
    有重傷害之結果。爰依侵權行為損害賠償之法律關係，請求
    被告賠償原告之損害。
(六)、爰為訴之聲明：1.被告應連帶給付原告7,642,056元，及自
    起訴狀繕本送達翌日起至清償日止按週年利率5%計算之利息
    ；2.願供擔保，請准宣告假執行。
二、被告答辯意旨：
(一)、原告丙○○於94年6月13日因持續腹痛2天至被告羅東聖母醫
    院就診，翌日進行腹部超音波檢查，發現總膽管擴張，再度
    至門診看診，並安排電腦斷層檢查，發現膽囊炎及胰臟頸部
    可能發炎或腫瘤。94年6月20日由被告乙○○向原告解釋逆
    行性胰膽管攝影，翌日17時對原告施行逆行性膽管攝影，膽
    管攝影術中發現總膽管結石及遠端總膽管狹窄，故施行乳突
    切開術及總膽管結石取出術，原告並於手術後住院。6月22
    日原告腹痛，抽血檢驗發現白血球數目上升為12470/cumm，
    Amylase值（胰藏炎指標）為324U/L（正常值為36-128U/L）
    ，故診斷有胰藏炎，並給予點滴、抗生素等治療。原告於6
    月23日上腹痛及下腹痛持續，被告乙○○向原告家屬解釋需
    要再度施行胃鏡、腹部超音波及電腦斷層檢查。原告於6月
    23日進行電腦斷層檢查，其電腦斷層報告為腹水及胰藏炎，
    且胸部及腹部X光報告，未發現腸道穿孔或共通管破裂的跡
    象，抽血報告Amylase值升至1410U/L，故診斷為胰臟炎，當
    日下午16時並會診外科醫師。外科醫師診斷為胰臟炎及腹膜
    炎，建議抗生素及支持療法，若病情惡化，建議轉院。根據
    病歷記錄，原告於羅東聖母醫院住院過程中生命徵象，包括
    血壓、心跳、呼吸，皆在正常範圍內。而於6月23日下午17
    時20分，原告家屬拒絕進一步檢查並要求自動出院。於6月
    23日19時46分至台大醫院急診室，當時血壓61/48mmHg、心
    跳119次/分，醫師懷疑中空臟器破裂且呈現休克與急性腎衰
    竭，故緊急施行Whipple氏手術（含胰臟部分切除）及右側
    大腸半切除。94年12月26日病情穩定出院。
(二)、本件被告乙○○並無因執行職務，而有不法侵害原告之權利
    ，致其受有損害，而應負損害賠償責任。查：
１、本件被告乙○○之醫療過程：81年8月17日即因腹痛於本院
    證明有膽砂。(門診病例，鄭鴻翼醫師超音波報告)86 年11
    月8日因急性胰臟炎住院，當時發現膽道擴張。（住院病例8
    6/11/08至86/11/13，主治醫師蔡鳳鳳）94年6月10日因腹痛
    至本院急診就醫，告以須懷疑胰臟炎及消化系門診追蹤。（
    門診病例，急診翁文華醫師負責看診）94年6月14日於乙○
    ○醫師門診，（門診病例）並又發現膽道擴張。醫師詳細說
    明因為反覆性膽胰症狀，作ERCP之必要性，及可能危險。病
    人同意接受。6月21日於填完侵入性檢查同意書後接受ERCP
    檢查（侵入性檢查治療同意書，於門診病歷），果然發現一
    0.3CM總膽管結石，經以十二指腸乳頭切開術取出。（門診
    診檢查報告）過程當稱平順，取出之結石將自腸道排出體外
    。原本計劃於當日回家，服3日抗生素，並於3日後門診追蹤
    。但病人抱怨術後疼痛，伊即向家屬說明改住院觀察。依臨
    床經驗，須懷疑可能為ERCP術後併發症。住院初始，即起動
    所有相關胰臟炎之治療（住院醫囑單）如下：禁食及靜脈輸
    液讓胰臟處於完全休息態，並作萬一須手術時的準備˙Ge
    ntamicin為抗生素，預防腹腔內感染˙Cimetidine為預防胰
    臟炎引發潰瘍性/出血性之消化道疾病。˙Costi（domperid
    one）為治療嘔吐症狀Rowaprexin為治療相關之腸胃痙攣隨
    時為病患止痛（demoral）6月22日住院中白血球12470、seg
    :89.2%、Amylase/lipas e:1410/383，（住院病例檢查單）
    疼痛持續，伊告訴家屬此可能為ERCP後偶會引發之胰臟炎，
    須持續觀察。6月23日，因疼痛持續，伊等早上查完房後即
    為其安排電腦斷層（住院醫囑）。病患中午12時40分之血壓
    為140/84mmHg（護理記錄）。病患於下午約兩點即完成電腦
    斷層片之出片（CT報告單據），發現有腹水，立即照會外科
    周桔源醫師。於四點，綜合超音波、斷層及臨床各跡象判斷
    ，診出為腹膜炎（照會單總評）。與家屬討論手術探查之必
    要性，但家屬拒絕，希轉至醫學中心（住院日誌）。我們協
    力為家屬影印、準備所有轉院之相關資料。出院時血壓、心
    跳、體溫皆正常（護理TPR記錄單）。
２、依行政院衛生署醫事鑑定委員會鑑定報告，認定本件被告乙
    ○○處理並無疏失：依該鑑定報告稱「（一）針對李醫師於
    膽道攝影醫療過程中，是否有醫療疏失之鑑定一案，提供意
    見如后：
(1)、病人於16時依約前往，醫師17時才為病人診察，但若僅以此
    斷定醫師匆忙做完膽道攝影檢查，尚有可議之處。按一般看
    病之流程，通常是提前預約，逾時不候，雖然排了時間但不
    見得是隨到隨檢查；但也有隨到隨檢查之情形，請依實況認
    定。
(2)、單純總膽道破裂並非決定病人開刀的單一重要根據，人體有
    自我修復之能力，一般小傷口應能自行修復。病人在台大醫
    院手術主要是有因腹膜炎及休克之臨床症狀，並非一般小穿
    孔。根據外科醫學雜誌（Annals of surgery 2000年232卷
    191-198頁）所述，發生穿孔的機率大約1%，內科保守治療
    佔了相當比例（該文章中14個病人有8個以內科方法治療）
    。
(3)、病人之所以受到重大危險乃因膽道攝影檢查後所引發之嚴重
    胰臟炎之後遺症。從台大醫院之病例可見病人於6月23日手
    術後，之後仍然很痛苦，7月1日的電腦斷層仍然看到後腹腔
    積水（可見並非總膽管手術治療就足夠），後來更發現急性
    腎衰竭嚴重敗血症，需以強力抗生素及臨時洗腎治療。嚴重
    胰臟炎所產生的各種壞疽及濃，也在7月及8月歷經多次小手
    術及電腦斷層下引流才得以治療。所以此病例為嚴重胰臟炎
    併複雜之併發症。
(二)、針對李醫師於住院醫療過程中，是否有醫療疏失之鑑定一案
    ，茲提供意見如下：
(1)、病人6月20日之電腦斷層及6月23日轉院前之電腦斷層比較後
    ，病人於膽道攝影檢查後才發生胰臟炎，此為醫學上已知膽
    道攝影檢查可能之後遺症。病人因膽道攝影而發生胰臟炎，
    當無疑問。已知膽道攝影檢查有危險性，但之前6月14日腹
    部超音波檢查發現總膽管擴張，為了找出病因及治療，採取
    膽道攝影檢查，應為醫學上合理之做法，之後也確實找到3m
    m 之結石。
(2)、發生胰臟炎後，胰臟炎可能進展之程度（輕度、中度或重度
    ），並非醫師所能預見。其傷害程度之輕重，也有病人對胰
    臟炎反應之個人體質因素存在，亦非醫師所能預見。
(3)、一般而言，輕度或中度胰臟炎可以住院，內科治療即可，但
    如治療後仍未能改善，或屬重度胰臟炎，如此病例，則需加
    以外科治療，把爛掉及穿孔的部分組織切除及接合。根據病
    歷所描述，李醫師於23日當天有會外科（偵查卷宗第8頁）
    ，外科也於當天回復會診（偵查卷宗第14頁會診單），對於
    膽道攝影檢查引發胰臟炎而言，其處置方式無可議之處。」
    等語。
３、依上開鑑定報告，亦證實被告所答辯，即被告於住院醫療過
    程中並無醫療疏失，對於膽道攝影檢查，所引發胰臟炎而言
    ，處置方式亦無可議之處。
４、依上開鑑定報告認定「 (1)按一般看病之流程，通常是提前
    預約，逾時不候，雖然排定時間但也不見得是隨到隨檢查，
    故原告以其當日下午16時許依約前往，而被告遲至下午17時
    許始為原告診察之行為來斷定被告係匆忙做完膽道攝影檢查
    ，尚有可議之處。(2)單純總膽管破裂並非決定原告開刀之
    單一重要根據，人體有自我修復之能力，一般小傷口應能自
    行修復，原告在臺大醫院手術主要是有因腹膜炎及休克等臨
    床症狀，並非一般小穿孔，根據外科醫學雜誌（Annals OF
    Sur gery2000年232卷第191至198頁）所述，發生穿孔機率
    大約百分之一，內科保守治療佔了相當比例。原告之所以受
    到重大危險乃因膽道攝影檢查後所引發之嚴重胰臟炎後遺症
    ，從臺大醫院之病歷可見原告於94年6月23日手術後，仍然
    很痛苦，同年7月1日之電腦斷層仍然看到後腹腔積水，可見
    並非總膽管手術治療就足夠，後來更發現急性腎衰竭及嚴重
    敗血病，需以強力抗生素及臨時洗腎治療，嚴重胰藏炎所產
    生之各種壞疽及膿，也在同年7、8月歷經多次小手術及電腦
    斷層下引流才得以治療，所以此病例為嚴重胰臟炎併發複雜
    之併發症。(3) 就原告於94年6月20日及同年月23日轉院前
    之電腦斷層為比較，發現原告係於膽道攝影檢查後才發生胰
    臟炎，此為醫學上已知膽道攝影檢查可能之後遺症。原告人
    雖確實係因膽道攝影而發生胰臟炎，但膽道攝影檢查有其危
    險性，且原告於同年月14日為腹部超音波檢查時發現總膽管
    擴張，被告為找出原告之病因及治療方式而採取膽道攝影檢
    查，應為醫學上合理之作法，之後也確實找到三ｍｍ之結石
    ，被告實無法預見原告發生胰臟炎後胰臟炎可能進展之程度
    。一般而言，輕度或中度胰臟炎可以住院，內科治療即可，
    但如治療後仍未能改善，或屬重度胰臟炎，如此病例，則需
    加以外科治療，把爛掉及穿孔部分組織切除及接合。根據病
    歷記載，被告於同年月23日有偕同外科醫師會診，外科醫師
    亦於當日回覆會診結果，被告之處置方式尚無可議之處。」
    。
(三)、是綜上所述，被告乙○○對於原告所施之醫療行為，並無疏
    失之處，原告請求被告賠償其所受損害，並無理由。爰為答
    辯聲明：1.原告之訴及假執行之聲請均駁回；2.如受不利判
    決，願供擔保請准宣告免為假執行。
三、本件兩造所不爭執之事實，為被告李惟揚為被告羅東聖母醫
    院之受僱人。原告於94年6月20日，赴被告羅東聖母醫院健
    康檢查，由被告乙○○醫生主治，施行腹部超音波及電腦斷
    層掃瞄檢查，兩造間因之成立醫療契約。乙○○診察後表示
    ，原告之總膽管擴大，疑似膽結石，須做內視鏡檢查，由乙
    ○○安排於21日下午16時做膽管攝影。被告乙○○於94年6
    月21日下午5時許，為原告施作膽管攝影（內視鏡）檢查後
    ，表示已取出膽管中約3mm之結石。嗣原告於超音波室休息
    時，腹部開始劇烈疼痛，持續嘔吐膽汁。乙○○診察後，建
    議原告住院觀察。原告住院後，其症狀未改善。同年月23日
    上午，原告出現呼吸急促、腹部浮腫等症狀，原告之配偶林
    肇煌請被告乙○○處理，並請其他住院醫師處理，看診後對
    原告施做斷層掃瞄。乙○○看過斷層掃瞄片後，判斷為腹膜
    炎及胰臟炎，建議再留院一星期，並施打抗生素繼續觀察。
    嗣轉至國立台灣大學醫學院附設醫院（下稱台大醫院）就醫
    ，醫師懷疑中空臟器破裂且呈現休克與急性腎衰竭，故緊急
    施行Whipple氏手術（含胰臟部分切除）及右側大腸半切除
    。94年12月26日病情穩定出院。上開事實復有羅東聖母醫院
    住院病歷、病歷、出院病歷摘要、台大醫院病歷摘要等在卷
    可稽，自足信為真實。
四、本件經本院整理，並為兩造所同意之爭點，為(一)被告乙○○
    對原告所為之醫療行為其過程是否有疏失？(二)如被告乙○○
    對原告所為之醫療行為有疏失，其過失行為是否與原告日後
    共通管破裂併上升結腸、遠端迴腸血性壞死，後腹腔及且門
    直腸膿瘍併直腸孔等症狀有因果關係？茲判斷如下：
(一)、本件原告主張被告乙○○為原告施作膽管內視鏡檢查之操作
    有過失，惟查：本件醫療處置之過程，業經台灣宜蘭地方法
    院檢察署將系爭重傷害偵查案件之卷證及原告在羅東聖母醫
    院及台大醫院之病歷資料送請行政院衛生署醫事審議委員會
    鑑定，該會鑑定意見認定被告乙○○當時為原告進行膽道攝
    影醫療過程之處置，並無可議之處。經本院審核該鑑定書所
    記載：「九、鑑定意見：綜合病程及影像結果，本案為一膽
    管攝影術引發胰臟炎病例，其間各種併發症（腸骨道穿孔、
    敗血症、休克）皆可為嚴重胰臟炎之後續表現。(一)針對李醫
    師於膽道攝影醫療過程中，是否有醫療疏失之鑑定一案，茲
    提供意見如下：(1)病人於16：00依約前往，醫師17：00才為
    病人診察，但若僅以此斷定醫師匆忙做完膽道攝影檢查，尚
    有可議之處。按一般看病之流程，通常是提前預約，逾時不
    候，雖然排了時間但不見得是隨到隨檢查；但也有隨到隨檢
    查之情形，請依實況認定。(2)單純總膽管破裂並非決定病人
    開刀的單一重要根據，人體有自我修復之能力，一般小傷口
    應能自行修復。病人在台大醫院手術主要是因腹膜炎及休克
    之臨床症狀，並非一般小穿孔。根據外科醫學雜誌（Annals
    of surgery2000年232卷191-198頁）所述，發生穿孔的機率
    大約1%，內科保守治療佔了相當比例（該文章中14 個病人
    有8個以內科方法治療）。(3)病人之所以受到重大危險乃因
    膽道攝影檢查後所引發之嚴重胰臟炎之後遺症。從台大醫院
    之病例可見病人於6月23日手術後，之後仍然很痛苦，7月1
    日的電腦斷層仍然看到後腹腔積水（可見並非總膽管手術治
    療就足夠），後來更發現急性腎衰竭嚴重敗血症，需以強力
    抗生素及臨時洗腎治療。嚴重胰臟炎所產生的各種壞疽及濃
    ，也在7月及8月歷經多次小手術及電腦斷層下引流才得以治
    療。所以此病例為嚴重胰臟炎併複雜之併發症。」、「(二)針
    對李醫師於住院醫療過程中，是否有醫療疏失之鑑定一案，
    茲提供意見如下：(1)病人6月20日之電腦斷層及6月23 日轉
    院前之電腦斷層比較後，病人於膽道攝影檢查後才發生胰臟
    炎，此為醫學上已知膽道攝影檢查可能之後遺症。病人因膽
    道攝影而發生胰臟炎，當無疑問。已知膽道攝影檢查有危險
    性，但之前6月14日腹部超音波檢查發現總膽管擴張，為了
    找出病因及治療，採取膽道攝影檢查，應為醫學上合理之做
    法，之後也確實找到3mm之結石。(2)發生胰臟炎後，胰臟炎
    可能進展之程度（輕度、中度或重度），並非醫師所能預見
    。其傷害程度之輕重，也有病人對胰臟炎反應之個人體質因
    素存在，亦非醫師所能預見。(3)一般而言，輕度或中度胰臟
    炎可以住院，內科治療即可，但如治療後仍未能改善，或屬
    重度胰臟炎，如此病例，則需加以外科治療，把爛掉及穿孔
    的部分組織切除及接合。根據病歷所描述，李醫師於23日當
    天有會外科（偵查卷宗第8頁），外科也於當天回復會診（
    偵查卷宗第14頁會診單），對於膽道攝影檢查引發胰臟炎而
    言，其處置方式無可議之處。」，有行政院衛生署96年5 月
    31日衛署醫字第0960203257號書函所附第0000000號鑑定書
    一份在卷可稽（本院卷一第42至46頁）。是由該鑑定書可知
    被告乙○○所做膽管內視鏡檢查，係因在94年6月14日腹部
    超音波檢查發現總膽管擴張，為找出病因及治療，故採取膽
    道攝影檢查，此為醫學上合理之作法，也確實找到3mm之結
    石，而總膽管破裂一般小傷口人體有自我修復之能力，發生
    穿孔的機率大約1%，且內科保守治療已佔相當之比例，其後
    胰臟炎發生及進展程度，並非被告乙○○所能預見，故原告
    所為被告乙○○所採取之醫療措施嚴重不足之主張，即非可
    採；又被告乙○○於同年月23日與外科會診，其處置方式亦
    非可議。原告雖復主張上開鑑定書有率斷之情云云，然經本
    院依原告聲請將本件送財團法人長庚紀念醫院（林口）分院
    （下稱長庚醫院）為補充鑑定下列事項：
１、被告乙○○於94年6月21日，在被告羅東聖母醫院為原告丙
    ○○施作膽管內視鏡之操作過程，是否有疏失？
２、前述總膽管內視鏡檢查過程中，如因醫師操作不慎而造成總
    膽管、胰管或其末梢破裂之情事發生時，是否可由內視鏡檢
    查時之螢幕發現之？如有該情形發生時，依一般醫療常規，
    應如何處理？
３、一般膽結石患者經醫師施予總膽管內視鏡取出膽結石後，是
    否會有腹痛、持續嘔吐或口吐膽汁之症狀？類此症狀，究為
    膽管檢查之後遺症，或內視鏡操作不慎而造成總膽管、胰管
    及其末梢破裂所致？
４、依卷內羅東聖母醫院之94年6月23日丙○○病程紀錄、會診
    單及同日該醫院就丙○○抽血所做緊急生化檢驗報告，該醫
    院外科周桔源醫師已診斷出原告丙○○有腹脹、腹膜炎等症
    狀，以丙○○當時之胰臟已遭膽汁侵蝕，且其胰臟酵素指數
    偏高達1410之危險程度，被告乙○○猶建議原告做胃鏡檢查
    ，並要求原告再住院注射抗生素治療觀察，其建議是否適當
    ？類此情形，是否應將原告移由同院外科處理？乙○○之上
    開建議及處理，是否符合一般醫療常規？有無疏失？
５、依羅東聖母醫院放射線科於94/06/23 14:05:23所完成原告
    丙○○之電腦斷層檢查，及先後於94/06/2314:22: 37及14:
     26:37所列印原告丙○○之放射科（電腦斷層）檢查報告，
    為何二次報告之內容有顯著不同？前者僅記載至1.2.3.，4.
    以下為空白；而後者則增加4.之記載，其原因為何？
６、依前開電腦斷層檢查報告所示，羅東聖母醫院於94年6月23
    日14:05:23已完成原告丙○○之x光片檢查，可看出丙○○
    有輕微右肋膜滲液、腹水、疑似胰頭部位發炎等現象。而病
    程紀錄記載，被告乙○○卻遲至同日17時以後始加以處理，
    是否符合一般醫療常規？有無疏失？
７、參照台大醫院之檢驗累積報告，被告乙○○為原告丙○○診
    療時所採取之前述醫療措施，與原告日後轉診經台大醫院緊
    急手術剖腹檢查時，所發現其有共通管破裂併上升結腸、遠
    端迴腸缺血性壞死，後腹腔及肛門直腸膿瘍併直腸穿孔等症
    狀之結果間，有無因果關係？
    上開事項，經該院以98年1月23日（九七）長庚院法字第003
    7號函覆以（本院卷1第157至160頁）：
１、經參閱病患於6月21日施作膽管內視鏡過程，臨床上，無法
    由這三張影像判定是否疏失，但由膽道攝影報告研判，乳突
    切開、取石無明顯疏失。
２、臨床上，施行乳突切開後之併發症，如破裂、穿孔等，於內
    視鏡檢查不一定可以看到明顯異常，通常需要術中之x光影
    像來判斷。通常穿孔不大者，可採用支持療法，如膽道引流
    、禁食、鼻胃管引流、抗生素、靜脈輸液，並密切觀察，若
    無特殊變化，超過9成之多數病患可以自然癒合。另操作者
    應知穿孔大小，膽道是否成功引流，來決定是否需要外科手
    術治療。
３、臨床上，大部分病患不會發生術後腹痛、嘔吐，如有，則多
    為暫時現象，於數小時後會慢慢緩解。臨床上，若病患出現
    持續之腹痛、嘔吐，若無其他原因，則應與膽道內視鏡檢查
    與處置有所相關，而臨床上可能原因為術後胰臟炎、膽管炎
    、術中孔突切開引起之破裂、取石過程引起膽管破裂或內視
    鏡操作時引起之腸道破裂。查臨床上，膽管內視鏡與治療產
    生併發症之比例雖然不高，但仍有一定比例之病患會發生各
    種併發症。而術後胰臟炎（結石取石相關治療者，發生率約
    為2至5%），目前並無有效預防辦法。但是胰臟炎之程度多
    半輕微，重度胰臟炎的發生率則多半小於1%。膽管炎多半發
    生於取石未完全者，如取石成功，膽管暢通，發生率也不高
    。其餘三種可能，發生率都很低（小於1%）操作者多會發覺
    ，多半會描述遭遇操作困難，但經參閱檢附文件內容，並未
    發現這些敘述。
４、
(1)、根據病歷記載，當時醫師判斷術後發生胰臟炎併發腹膜炎。
    故於住院期間施以抗生素治療應為適當。而胃鏡檢查應係為
    了排除其他疾病，如潰瘍等。
(2)、根據病歷記載，於住院次日外科照會，回覆如病情經內科治
    療仍持續惡化，已提及手術之必要。
(3)、上開建議符合一般醫療常規，無明顯疏失。
５、經參閱附件4，關於影像之描述，第4點未打，診斷未下，不
    符一般完整報告之格式；而附件5增加第4點，並加入診斷，
    並未更改其他之紀錄，依常理研判極有可能係醫師手誤，而
    記錄於電腦中。
６、根據病歷記載，觀察病患臨床並無改善，後於6月23日12時
    30分照會外科，並安排電腦斷層。參閱護理錄記載14時00分
    ，電腦斷層片子回來醫師向家屬解釋，並安排胃鏡與腹超檢
    查，病患於17時20分辦理自動出院。依此個案處理之時程上
    符合一般醫療常規，並無明顯疏失。
７、查術前之鑑別診斷為：術後胰臟炎、膽管炎、術中乳突切開
    引起之破裂、取石過程引起之破裂或內視鏡操作時引起之腸
    道破裂。6月24日於台大手術時，發現總膽管穿孔，引起腹
    膜炎，就是第4個鑑別診斷，應該有因果關係。
    依諸上開長庚醫院之鑑定結果，雖認原告於94年6月24日轉
    台大醫院手術時所發現之症狀，與被告乙○○對原告所為醫
    療措施有因果關係，然亦認定被告乙○○並無過失之情形。
    就此原告則未再提出其他證據證明被告乙○○對其所施醫療
    行為有何過失，其上開主張，即屬無法證明，而無從認定為
    真實。
(二)、被告乙○○對原告所為之醫療行為既無過失，已如前述，則
    原告日後共通管破裂併上升結腸、遠端迴腸血性壞死，後腹
    腔及且門直腸膿瘍並直腸孔等症狀有無因果關係，即無庸予
    以判斷，併此敘明。
五、綜上，被告乙○○對原告所為醫療行為並無不當，亦無違反
    法律規定，並無過失可言，則原告依侵權行為或債務不履行
    不完全給付之規定，請求被告乙○○賠償其損害，即無理由
    ；而被告乙○○既毋庸依侵權行為或債務不履行之規定賠償
    原告之損害，則原告請求被告羅東聖母醫院連帶賠償部分，
    亦無理由至明。從而，本件原告之請求，為無理由，應予駁
    回其假執行之聲請亦失所依據，應併予駁回。
六、本件事證已臻明確，兩造其餘攻擊防禦方法及陳述，經審酌
    認對判決之結果不生影響，爰不一一論述，附此敘明。
七、訴訟費用負擔之依據：民事訴訟法第78條。
中    華    民    國    98    年     7     月    27   日
                  臺灣宜蘭地方法院民事庭
                      法  官  張軒豪
正本與原本無異。
如不服本判決應於判決送達後20日內提出上訴狀（須附繕本）。
中    華    民    國    98    年    7      月    28   日
                      書記官  謝佩欣


司法院資訊處製作；財團法人民間司法改革基金會備份。
